【裁判字號】    97,重訴,219
【裁判日期】    980410
【裁判案由】    分割共有物
【裁判全文】
臺灣高雄地方法院民事判決             97年度重訴字第219號
原      告  甲○○
                        2室
訴訟代理人  黃政雄律師
被      告  丙○○
                        樓
            乙○○
                        號
            子○○
                        號
            丁○○
                        號
            壬○○
上  一  人  癸○○
訴訟代理人
被      告  庚○○
                        號
訴訟代理人  辛○○○
被      告  戊○○
                        號
            己○○○○○○    號
被      告  寅○○○
                        號
訴訟代理人  丑○○
上列當事人間請求分割共有物事件，經本院於民國98年3 月24日
言詞辯論終結，判決如下：
    主      文
兩造共有坐落高雄縣大寮鄉○○段第九九（面積八五四平方公尺
）、九九之一（面積一平方公尺）地號土地准予分割。分割方法
為如附件所示之C （面積二八平方公尺）、D （面積一平方公尺
）、U （面積二八三平方公尺）部分分歸原告所有；A （面積一
九平方公尺）部分分歸被告丙○○所有；B （面積三三平方公尺
）部分分歸被告壬○○所有；G （面積五四平方公尺）、H （面
積五平方公尺）分歸被告丁○○所有；I （面積五八平方公尺）
、J （面積五平方公尺）分歸被告寅○○○所有；K （面積六四
平方公尺）、L （面積五平方公尺）分歸被告庚○○所有；M （
面積六八平方公尺）、N （面積五平方公尺）分歸被告子○○所
有；O （面積六二平方公尺）、P （面積五平方公尺）分歸被告
乙○○所有；Q （面積五六平方公尺）、R （面積五平方公尺）
分歸被告戊○○所有；S （面積五一平方公尺）、T （面積五平
方公尺）分歸被告陳志傑所有；E （面積一七平方公尺）、F （
面積二六平方公尺）部分由兩造各按其等應有部分比例保持共有
。
被告丁○○、寅○○○、庚○○、子○○、乙○○、戊○○、陳
志傑應各給付如附表所示之找補金額，並由原告及被告丙○○、
壬○○各分取其中之新台幣貳佰柒拾貳萬玖仟捌佰玖拾陸元、參
拾捌萬肆仟捌佰柒拾壹元、壹拾萬零捌拾參元。
訴訟費用由原告負擔萬分之五四九五；被告丙○○、乙○○、丁○○、壬○○、戊○○、陳志傑、寅○○○各自負擔萬分之四六
七；被告子○○、庚○○各自負擔萬分之六一八。
    事實及理由
一、本件被告丙○○未於言詞辯論期日到場，經核無民事訴訟法
    第386 條所列各款之情形，爰依原告之聲請，准由其一造辯
    論而為判決。
二、本件原告起訴主張坐落高雄縣大寮鄉○○段第99、99之1 地
    號土地為兩造所共有（應有部分均為原告5495/10000，被告
    丙○○、乙○○、丁○○、壬○○、戊○○、己○○○○○○、寅○○○各467/10000 ，被告子○○、庚○○618/1000
    0） ，而系爭土地就其使用目的非不能分割，且兩造亦未訂
    立不予分割之期限，惟兩造就分割之方法難以達成協議，為
    此乃依法訴請裁判分割，並請求依如附件所示之方法按各人
    應有部分比例分割，且以公告現值加4 成之方式互為價值之
    找補。
三、被告丙○○於最後言詞辯論期日未到場，據其以前到場聲明
    及陳述則均與其餘被告同稱以：同意原告所提之分割方案，
    並依各共有人之占有現狀為分割，惟伊等均係於民國70餘年
    間向原告之岳父購買系爭房地，然其岳父於收取買賣價金後
    並未辦理過戶，經伊等提告後始獲辦理，但房屋所占土地部
    分則均持分不足，迭經請求均未獲置理，嗣甚遭鄰地所有人
    訴請拆屋還地而有人自為賠償始為平息，原告自應將伊等不
    足部分先予分給，且不得向伊等請求補償或僅以當時購買之
    價格為之等語為辯。
四、兩造不爭執之事項：
  (一)、座落高雄縣大寮鄉○○段第99、99之1 地號土地（地目均
      為建，面積各為854 、1 平方公尺，公告土地現值各為每
      平方公尺18,679元、16,200元）均為兩造所共有（應有部
      分均為原告5495/10000，被告丙○○、乙○○、丁○○、
      壬○○、戊○○、己○○○○○○、寅○○○各467/1000
      0 ，被告子○○、庚○○618/10000） ，而兩造就系爭共
      有土地並無不為分割之期限。
  (二)、系爭土地上建有兩造各有之3 樓連棟建物數棟，其各人使
      用之門牌編號如卷第57頁附表所示。
  (三)、系爭土地扣除其上建物外所留設之空地確為法定空地，而
      上該建物之建案因係於「建築基地法定空地分割辦法」發
      布前已領建照，其依壁界原物分割係屬合法。
  (四)、兩造同意系爭2 地號土地合併分割，各人分割位置同意如
      測量成果圖所示。
  (五)、原告就系爭土地之應有部分暨建物4 棟係於93年11月1 日
      以1,450萬元向龍星昇第三資產管理公司買受（該公司係
      於92年12月8 日在本院執行處91年執字第13066 號強制執
      行事件中以土地價格7,271,000 元、建物價格4,943,000
      元承受）。
五、本院就兩造必要爭點所為之判斷：
  (一)、原告請求分割系爭土地應否准許？
      按「各共有人得隨時請求分割共有物」、「分割之方法不
      能協議決定者，法院得因任何共有人之聲請命為分配」，
      民法第823 條第1 項前段、824 條第2 項定有明文。本件
      原告主張系爭均屬建地之土地為兩造所共有，而兩造就系
      爭共有土地並無不為分割之期限，惟被告就原告之分割請
      求並不為同意，另系爭土地扣除其上建物外所留設之空地
      確為法定空地，而上該建物之建案因係於「建築基地法定
      空地分割辦法」發布前已領建照，其依壁界原物分割係屬
      合法均已如上述，則系爭土地之地目既屬建地，且其所留
      有之空地雖屬法定空地惟仍得分割，故依其使用目的自尚
      得認並無不能分割之情形，而兩造間既未訂有不分割期限
      或協議分割之特約，且兩造就系爭土地之分割方法亦未能
      協議決定，則原告訴請裁判分割系爭共有土地，依法洵屬
      正當，自應予以准許。
  (二)、系爭土地合適之分割方案為何？
      按「分割共有物，以消滅共有關係為目的。法院裁判分割
      共有土地時，除因該土地內部分土地之使用目的不能分割
      （如為道路）或部分共有人仍願維持其共有關係，應就該
      部分土地不予分割或准該部分共有人成立新共有關係外，
      應將土地分配於各共有人單獨所有」、「查分割共有物固
      不受分管契約之拘束，惟儘量依各共有人使用現狀定分割
      方法，以維持現狀，減少共有人所受損害，當不失為裁判
      分割斟酌之一種原則。」，最高法院69年台上字第1831號
      及82年度台上字第1990號分別著有判例或判決意旨可資參
      照。查系爭土地上乃建有兩造各有之3 樓連棟建物數棟，
      其各人使用之門牌編號如卷第57頁附表所示，而兩造均同
      意系爭2 地號土地合併分割，各人分割位置同意如測量成
      果圖所示已如上述，而系爭土地如附圖所示之E 、F 為供
      A 、B 二棟建物出入聯絡中正路2 之2 巷之通道，附圖H
      、J 、L 、N 、P 、R 、T 部分各為後端建物即G 、I 、
      K 、M 、O 、Q 、S 之屋前鐵皮棚架占有區域，其前即為
      中正路2 之2 巷，所餘者均為空地乙情，此經本院會同大
      寮地政事務所人員到場勘測屬實，並製有勘驗筆錄、照片
      等件在卷可憑，是系爭土地上既已建有兩造各有之3 層樓
      連棟建物各供居住使用，且並各以各戶之壁界為界，而系
      爭土地就屬法定空地部分併為分割時，須依壁界為原物分
      割始屬合法亦如前述，則兩造既均同意將系爭2 地號土地
      予以合併分割，且亦均同意按原告所提以壁界為界之現狀
      分割方法而為分割，而E 、F 部分因為通道，此部分依土
      地之使用目的自屬不能分割而應繼續維持其共有關係，故
      考量各共有人之使用現狀及聯外情形等情，其各人分割後
      之分配位置，自以原告提出之分割方法所示為符兩造利益
      ，爰定其分割方法如主文第1 項所示。
  (三)、以上開分割方案為分割後，各共有人間應否互為找補金額
      ？
      末按「法院裁判分割共有物，除應斟酌各共有人之利害關
      係，及共有物之性質外，尚應斟酌共有物之價格，倘共有
      人中有不能按其應有部分受分配，或所受分配之不動產，
      其價格不相當時，法院非不得命以金錢補償之。」，最高
      法院57年台上字第2117號著有判例。查系爭2 筆土地之面
      積計為855 平方公尺，其公告土地現值各為每平方公尺18
      ,679 元 （99地號）、16,200元（99之1 地號），其應有
      部分均為原告5495/10000，被告丙○○、乙○○、丁○○
      、壬○○、戊○○、己○○○○○○、寅○○○各467/10
      00 0，被告子○○、庚○○618/10000 已如上述，是系爭
      土地之分割方法既如主文第1 項所示，以其中之E 、F 乃
      仍須由兩造繼續保持共有而應由兩造分攤其面積，依此併
      兩造之上開應有部分比例計算結果，兩造應分得及實際分
      得之面積暨其差額即如附表所示，而依此為計，兩造間即
      有共有人不能按其應有部分受分配或多受分配之情形，依
      上開說明，本院就兩造各人所應分得之部分，自非不得命
      以金錢互為補償之，茲就此補償及其計算分述如後：
    (1)、本件被告固以伊等係向原告之岳父購買系爭房地，然其
        岳父就房屋所占基地部分之應有持分並未為完全之移轉
        ，其應不得向伊等請求找補云云，惟原告就系爭土地之
        應有部分暨建物4 棟係於93年11月1 日以1,450萬元向
        龍星昇第三資產管理公司買受（該公司係於92年12月8
        日在本院執行處91年執字第13066 號強制執行事件中以
        土地價格7,271,000 元、建物價格4,943,000 元承受）
        已如上述，而原告所購買之上開房地原係董榮哲、董林
        秀所有，於91年4 月間乃經債權人彰化銀行聲請強制執
        行而為拍賣，後即由龍星昇第三資產管理公司承受乙節
        ，亦經本院調閱本院91年度執字第13066 號強制執行卷
        宗查明無訛，是原告所有之上開房地既係向由強制執行
        程序中拍賣取得其所有權之龍星昇第三資產管理公司所
        買受，則無論其前前手之董榮哲與被告間就其等所各有
        之房地是否存有產權之紛爭，此與嗣後取得系爭土地應
        有部分之原告自均無涉，且原告亦非董榮哲之繼承人，
        其原不繼受董榮哲所負欠被告等因房地買賣所生不完全
        給付之債務，被告等執與原告之前前手即董榮哲間所存
        之爭執以對抗無關之原告，依法自屬無據，所辯原告就
        其少分得之土地部分不得為找補請求云云自無理由。
    (2)、系爭2 筆土地之面積計為855 平方公尺，其於97年1 月
        之公告土地現值各為每平方公尺18,679元（99地號）、
        16,200元（99之1 地號），而原告就系爭土地之應有部
        分暨建物4 棟係於93年11月1日 以總價1,450 萬元向龍
        星昇第三資產管理公司買受（該公司係於92年12月8 日
        在本院執行處強制執行事件中以土地價格7,271,000 元
        、建物價格4,943,000 元承受）已如上述，是原告所有
        系爭土地之應有部分於92年12月間曾為之交易價格既為
        7,271,000 元，依其土地總面積與應有部分比率計算，
        其在當時市價即為每平方公尺15,476元（7,271,000 ÷
        855 ×5495/1 0000 ＝15,476），而原告於93年11月間
        買受之上開價格乃未區分土地及建物之各別價值，以建
        物較會隨時間而為折舊致價格減損之情形，在計算其於
        買賣當時之土地價格時，以其總價扣除當時之建物價格
        而不依二者之比例為計，應可符兩造之利益而得以為依
        據，以此計算結果，系爭土地於93年11月間之市價即為
        每平方公尺20,342元【（14,500,000－4,943,000） ÷
        855 ×5495/10000＝20,342】，而系爭99地號至97年1
        月之公告土地現值乃為18,679元，以上開買價為此公告
        土地現值加一成左右（18,679×1.1 ＝20,547），系爭
        土地於此3年間顯未有甚多之增值，本院衡以該地位處
        高雄縣大寮鄉之內，其價值尚非甚高，且各人分得部分
        均非直接面臨大馬路而無孰人價值較高或低之問題，以
        原告係以上開價格取得，併衡之現之徵收補償情形、公
        告現值、申報地價等情，認本件之補償標準應以原告所
        為上開買價即每平方公尺20,342元為計較為合理，依此
        計算結果，被告乙○○、子○○、丁○○、庚○○、戊○○、陳志傑、寅○○○即應分別找補原告及被告丙○○、壬○○各如附表所示之金額，爰就兩造之應找補金
        額判決如主文第2 項所示。
六、據上論結，本件原告之訴為有理由，合依民事訴訟法第385
    條第1項、第80條之1、第85條第1項，判決如主文。
中    華    民    國    98    年    4     月    10    日
                        民事第一庭    法  官  黃宏欽
上為正本係照原本作成。
如不服本判決，應於送達後20日內，向本院提出上訴狀並表明上
訴理由，如於本判決送達前提起上訴者，應於判決送達後10日內
補提上訴理由書（須附繕本）。
中    華    民    國    98    年    4     月    10    日
                                      書記官  陳心儀
  附表
┌────┬─────┬────────┬─────┬───┬──────┐ ──
│共有人  │ 應有部分 │扣除繼續共有面積│實際分得部│差額  │應補或可得之│
│        │          │後應分得之面積  │及面積    │面積  │找補金額    │
├────┼─────┼────────┼─────┼───┼──────┤
│甲○○  │5495/10000│     446.2      │CDU / 312 │-134.2│+2,729,896  │
├────┼─────┼────────┼─────┼───┼──────┤
│丙○○  │ 467/10000│     37.92      │A   /  19 │-18.92│+  384,871  │
├────┼─────┼────────┼─────┼───┼──────┤
│壬○○  │ 467/10000│     37.92      │B   /  33 │- 4.92│+  100,083  │
├────┼─────┼────────┼─────┼───┼──────┤
│丁○○  │ 467/10000│     37.92      │GH  /  59 │+21.08│-  428,809  │
├────┼─────┼────────┼─────┼───┼──────┤
│寅○○○│ 467/10000│     37.92      │IJ  /  63 │+25.08│-  510,177  │
├────┼─────┼────────┼─────┼───┼──────┤
│庚○○  │ 618/10000│     50.18      │KL  /  69 │+18.82│-  382,836  │
├────┼─────┼────────┼─────┼───┼──────┤
│子○○  │ 618/10000│     50.18      │MN  /  73 │+22.82│-  464,204  │
├────┼─────┼────────┼─────┼───┼──────┤
│乙○○  │ 467/10000│     37.92      │OP  /  67 │+29.08│-  591,545  │
├────┼─────┼────────┼─────┼───┼──────┤
│戊○○  │ 467/10000│     37.92      │QR  /  61 │+23.08│-  469,493  │
├────┼─────┼────────┼─────┼───┼──────┤
│陳志傑  │ 467/10000│     37.92      │ST  /  56 │+18.08│-  367,783  │
└────┴─────┴────────┴─────┴───┴──────┘


司法院資訊處製作；財團法人民間司法改革基金會備份。
